【裁判字號】    96,訴,6678
【裁判日期】    970103
【裁判案由】    請求提示兌領票據
【裁判全文】
臺灣臺北地方法院民事判決              96年度訴字第6678號
原      告  英屬蓋曼群島商群樺創業投資股份有限公司
法定代理人  乙○○
訴訟代理人  甲○○
複代理人    張靜怡律師
被      告  丙○○即敦理國際法律事務所
訴訟代理人  丁○○
上列當事人間返還價金事件，本院於民國96年12月20日言詞辯論
終結，判決如下：
    主  文
原告之訴及假執行之聲請均駁回。
訴訟費用由原告負擔。
    事實及理由
一、原告起訴主張：
（一）原告與被告有簽立股票買賣契約書，且原告委託姜長安與
      被告、陳漢清、訴外人勤業眾信會計師事務所暨陳昭鋒會
      計師簽訂四方委託契約書（下稱系爭四方委託契約），共
      同處理陳漢清向原告買受建昊科技股份有限公司股票事宜
      。依約陳漢清應簽發6紙支票交由被告保管，姜長安則應
      將渠等欲出售之股票交予勤業眾信會計師事務所保管；如
      陳漢清未於各期買賣價金給付日屆至前付清款項，被告依
      系爭委託契約書第5條第5項、第10條第2項等約定，於支
      票到期時應提示兌領支票於約定之專戶。今陳漢清屆期未
      給付第3期款，亦無法取得原告之同意，於第3期支票到期
      日不提領兌現支票，原告前委託訴外人群通管理顧問股份
      有限公司3次發函要求被告提領兌現支票均不獲被告置理
      ，為此原告爰依兩造間之四方委託契約提起本件訴訟等語
      。
（二）本件訴訟之原告當事人適格：依系爭四方委託契約之引言
      ，可知系爭契約之目的在於執行原告與訴外人陳漢清之股
      票買賣契約，而此買賣契約乃訴外人姜長安代理原告所簽
      訂；另從系爭契約第二條對於委託原由及目的之說明，可
      知立約人甲（二）方即姜長安係受系爭契約所列股東（包
      括原告）之委託而代為簽訂系爭契約。今本件系爭契約訂
      約之目的已清楚載明如前，即表示係爭契約之主體仍為包
      括原告等之股東，代理人僅為處理本人之事務，其法律效
      果及於本人，不及於代理人，故本件仍須由原告要求被告
      將票據兌現，本件原告始有當事人適格。
（三）本件不適用仲裁先訴抗辯：本件起訴係依系爭委託契約第
      5條第5項明文規定「除非甲(一)與甲(二)方同意，否則乙方應
      於各期支票到期日提領兌現支票，不得延誤」，此請求權
      明確規定「應於」、「不得延誤」，此條款對乙方而言應
      為「不得和解」之約定，是關於乙方應依約提示兌現支票
      非屬依法得和解之標的，不得仲裁。
（四）並聲明：1.被告應將發票人陳漢清，票號AD0000000及AD0
      000000，發票日均為95年7月1日，金額分別為183,906,66
      0元及22,068,800元之兩張支票提示兌領。2.願供擔保請
      准宣告假執行。
三、被告則以：
（一）本件訴訟之原告不適格：原告提起本訴係依系爭委託契約
      書第5條及第10條之約定，然系爭四方委託契約之當事人
      為陳漢清、姜長安、被告敦理國際法律事務所及勤業眾信
      會計師事務所，原告非契約當事人，原告既主張係依系爭
      委託契約提起本訴，然因原告非契約當事人，自然非權利
      義務主體，是其自任契約主體對被告起訴顯無理由。
（二）本件有仲裁之先訴抗辯：系爭四方委託契約第13條約定「
      如有因本契約發生爭議無法協議解決時，同意依仲裁法提
      付仲裁，並以台北市為仲裁地，其仲裁人選由爭議當事人
      共推之」，則本件爭議自應採行仲裁程序解決之。依仲裁
      法第4條規定「仲裁協議，如一方不遵守，另行提起訴訟
      時，法院應依他方聲請裁定停止訴訟程序，並命原告於一
      定期間內提付仲裁。」是本件原告提起訴訟亦有未合。
（三）退步言之，被告依系爭四方委託契約之約定，尚難逕依原
      告之請求而為系爭支票之提示：依系爭委託契約書第3條
      「甲(一)方（陳漢清）委託乙方（即被告）保管財產之種類
      、名稱、數量及價額及委託處理之事務」之規定，被告係
      受陳漢清之委託處理保管系爭支票及提示系爭支票之事務
      ，是被告依約雖負有保管支票之義務，提示支票以及票款
      兌現後辦理股票交割之事務，惟保管支票、提示支票部分
      ，依第3條第1、3項之規定，被告係受第三人陳漢清之委
      託，而因有關提示支票部分之委託，已經委託人陳漢清發
      函撤銷此部分委任在案，是被告自無法依原告之請求提示
      系爭支票。
（四）並聲明：原告之訴駁回。
五、得心證之理由：
（一）原告主張其與被告締有系爭四方委託契約，爰依約請求被
      告履行提示支票之義務等語，被告則否認原告為系爭四方
      委託契約之委任人，並以前開情詞置辯。
  １、按受任人本於委任人所授與之代理權，以委任人名義與他
      人為法律行為時，固直接對委任人發生效力。若受任人以
      自己或第三人之名義與他人為法律行為，則難謂對於委任
      人逕生效力，最高法院73年度台上字第4283號裁判參照。
  ２、經查，依原告所提系爭四方委託契約書觀之，其內明載立
      契約書人為陳漢清、姜長安、被告及勤業眾信會計師事務
      所，且僅有該四人於契約書最末頁用印，則以該契約書之
      形式觀察，姜長安並未以原告之名義簽署系爭契約書，原
      告自非系爭委託契約之當事人。
  ３、原告雖主張：姜長安為其代理人，原告實為系爭四方委
      託契約之委任人云云。惟查，被告並不爭執締結系爭四方
      委託契約之目的，乃為處理原告與訴外人徐彩萍等51人與
      陳漢清間就系爭股票買賣契約之價金收付、股票過戶等事
      宜，此由系爭四方委託契約書第2條約定：「緣甲(二)方（
      即姜長安）受附表二之股東委託全權處分附表二所示之建
      昊電子股份有限公司股票、且甲(二)方與附表二股東已同意
      將擬出售之股票交付丙方（即勤業眾信會計師事務所）保
      管，而甲(一)方（即陳漢清）欲向甲(二)方買受前揭股票、甲
      (一)方亦同時將支票交付乙方（即被告）。茲因甲(一)方與甲
      (二)方就此買賣約定分期履行、所涉買賣金額龐大、股票交
      付過戶等相關履行事宜頗為繁雜，為確保前揭股票買賣事
      宜能順利妥當進行，並保障買賣雙方權益，甲(一)及甲(二)方
      同意將前揭股票買賣履行事宜委託由乙、丙方負責執行」
      等語，亦可得到證明。然由前揭約定，可知包括原告在內
      之51位售股股東已授權姜長安代為處理價金收付、股票過
      戶等相關事宜，而姜長安為處理此等受任事項，依前開說
      明，非不得以自己名義另行委任他人處理。而由前開四方
      委託契約書第2條之文字明確區分「甲(二)方（即姜長安）
      」及「附表二股東（即51位售股股東）」，且立契約書人
      亦僅列姜長安一人等情以觀，足證姜長安係以自己名義與
      陳漢清、被告及勤業眾信會計師事務所簽署系爭四方委託
      契約書。再依系爭四方委託契約書第3至5條之約定，可知
      系爭委託契約之內容為：陳漢清委任被告保管支票、兌領
      支票，姜長安委任勤業眾信會計師事務所保管股票，陳漢
      清與姜長安另共同委任被告及勤業眾信會計師事務所處理
      股款及股票交割事宜，尤證姜長安係以自己名義，複委任
      勤業眾信會計師事務所及被告處理其本身之受任事務。且
      系爭四方委託契約書內並無隻字片語提及姜長安係以原告
      代理人之身分簽署該契約書一節，益徵姜長安並非代理原
      告向其他契約當事人（即陳漢清、被告、勤業眾信會計師
      事務所）為締約之意思表示，此締約之效力自不及於原告
      ，原告並未因此成為系爭四方委託契約之當事人。至原告
      提出姜長安與訴外人群通管理股份有限公司之授權契約書
      （原證六），由該授權契約書之記載，亦是由姜長安以自
      己名義與訴外人群通管理股份有限公司簽訂授權契約，亦
      僅足認姜長安複委任訴外人群通管理股份有限公司處理事
      務之行為，仍難認為原告為簽訂契約之當事人，原告據此
      主張其為系爭四方契約之當事人，亦非可採。原告另聲請
      傳喚證人即勤業眾信會計師事務所會計師陳昭鋒欲證明簽
      立系爭四方委託契約書時，受託人沒有決定權不去行使兌
      現支票一節，惟本院認原告非系爭四方委託契約之契約當
      事人，已如前述，原告聲請證明事項，自無庸進一步審酌
      ，應認已無傳訊之必要，附此敘明。
（二）綜上所述，原告並非系爭四方委託契約之當事人，其自無
      權以該契約之委託人自居，請求被告履行系爭四方委託契
      約。從而，原告請求被告提示兌領發票人陳漢清，票號
      AD0000000及AD0000000，發票日均為95年7月1日，金額分
      別為183,906,66 0元及22,068,800元之兩張支票，為無理
      由，不應准許。原告之訴既經駁回，其假執行之聲請即失
      所附麗，應併予駁回。
（三）本件事證已明，兩造其餘攻擊防禦方法及舉證，核與判決
      結果無影響，爰不再一一論列，併予敘明。
六、訴訟費用負擔之依據：民事訴訟法第78條。
中    華    民    國    97    年    1     月    3     日
                  民事第二庭  法  官  吳淑惠
以上正本係照原本作成。
如對本判決上訴，須於判決送達後20日內向本院提出上訴狀
中    華    民    國    97    年    1     月    4     日
                              書記官  蔡凱如


司法院資訊處製作；財團法人民間司法改革基金會備份。
